【裁判字號】    90,上易,1397
【裁判日期】    901120
【裁判案由】    誹謗
【裁判全文】
臺灣高等法院臺中分院刑事判決                    九十年度上易字第一三九七號
    上  訴  人
    即 自 訴人  乙○○
    被      告  甲○○
    選任辯護人  游琦俊
右上訴人因被告誹謗案件，不服臺灣台中地方法院八十九年度自字第六八五號中華民
國九十年五月二十一日第一審判決，提起上訴，本院判決如左：
      主  文
上訴駁回。
      理  由
一、自訴意旨略以：被告甲○○身為律師，在原審法院八十九年度自字第四九一號案
    件中擔任該案自訴人台中縣長廖永來之代理人，於民國（下同）八十九年八月七
    日下午二時二十分，在原審法院第六法庭公開審理該案時，因該案被告丙○○向
    承審法官請求傳訊「地方事雜誌」之社長即自訴人乙○○作證，甲○○竟意圖散
    布於眾，起立發言表示「請求審判長不要傳訊這個人，因為地方事小雜誌這個人
    到處打探消息，為了新台幣五千、一萬元寫新聞、賣消息，如果沒有達到目的，
    他就亂寫，寫什麼都可以，所以建議法官不要傳訊」等足以毀損乙○○名譽之事
    ，造成乙○○精神、名譽嚴重受害。因認被告涉有刑法第三百十條第二項誹謗之
    罪嫌云云。
二、按犯罪事實應依證據認定之，無證據不得推定其犯罪事實；又不能證明被告犯罪
    或其行為不罰者，應諭知無罪之判決，刑事訴訟法第一百五十四條、第三百零一
    條第一項分別定有明文。另認定不利於被告之事實，須依積極證據，苟積極證據
    不足為不利於被告事實之認定時，即應為有利被告之認定，更不必有何有利之證
    據。又認定犯罪事實所憑之證據，無論其為直接證據或間接證據，其為訴訟上之
    證明時，須於通常一般之人均不至有所懷疑，而得確信其為真實之程度者，始得
    據為有罪之認定，倘其證明尚未達到此一程度，而有合理之懷疑存在時，即應為
    無罪之判決（最高法院三十年上字第八一六號判例及七十六年台上字第四九八六
    號判例參照）。
三、訊據被告甲○○固坦承於前開時間在上開案外人丙○○誹謗案件審理時有為上開
    言詞之陳述，惟矢口否認有誹謗之犯行，辯稱：上開丙○○誹謗案件係由地方事
    雜誌報導出來的，當時伊認為如傳該雜誌之社長（即自訴人乙○○）作證會有失
    偏頗，且作一個記者應公平報導，但自訴人並不是這樣之人，如自訴人有什麼達
    不到目的，下一篇報導就是抨擊你，伊為請求法官不要傳訊自訴人，故始為上開
    陳述，並無誹謗自訴人之犯意云云。
四、經查：
  (一)按人民有言論、講學、著作及出版之自由，憲法第十一條定有明文，而大法官會
    議釋字第五○九號解釋更重申憲法貫徹上開言論自由保障之意旨。次按因自衛、
    自辯、或保護合法之利益者，以善意發表言論，不罰，刑法第三百十一條第一款
    亦定有明文。關於法庭內檢察官、當事人、律師之言論，因訴訟中攻擊防禦時，
    難期其字斟句酌，為保障法庭內訴訟權利之充分行使，有關法庭內檢察官、當事
    人、律師之言論自由應予保障，如係基於訴訟權利之正當行使，而言論係出於善
    意而非惡意捏造，均應阻卻違法，不應受刑法誹謗罪之處罰。故本案所應審究者
    為被告作上開陳述時，是否係律師法庭內正當職務之行使？是否基於善意所發表
    之言論？
  (二)又按當事人、辯護人、代理人或輔佐人得請求調查證據，並得於調查證據時，詢
    問證人，刑事訴訟法第一百六十三條第二項定有明文。又按證人、鑑定人由審判
    長訊問後，當事人及辯護人得直接或聲請審判長詰問之；證人、鑑定人如係當事
  人聲請傳喚者，先由該當事人或辯護人詰問，次由他造之當事人或辯護人詰問，
    再次由聲請傳喚之當事人或辯護人覆問。但覆問以關於因他造詰問所發現之事項
    為限，亦為刑事訴訟法第一百六十六條所明定。依上開法律規定，當事人有聲請
    法院訊問證人作為證據調查方法，並有詰問證人之權利，惟有關證據調查之方法
    ，是否為必要證據之調查，當事人依法仍有攻擊防禦之權利，如屬不必要證據之
    調查，自可請求法官毋庸進行該證據方法之調查。
  (三)查本件被告於原審法院八十九年度自字第四九一號丙○○誹謗案件中，係擔任自
    訴代理人之職務，有委任狀一紙附於該案卷宗可稽。而刑事訴訟程序中所稱當事
    人謂檢察官、自訴人及被告，刑事訴訟法第三條定有明文，而自訴代理人係代理
    自訴人為訴訟行為，其得行使當事人訴訟上之攻擊防禦權利，當無疑問。本件被
    告作上開陳述時，係於八十九年八月七日下午二時二十分上開案件公開審理時，
    因該案被告丙○○向承審法官請求傳訊本案自訴人作證，承審法官詢問被告傳訊
    證人之理由，該案被告暨辯護人陳述傳訊證人之理由後，本案被告隨之向承審法
    官請求不要傳訊自訴人，並陳述「有關乙○○這個人，在縣政府、縣議會到處去
    提供八卦消息，如果你給他五千元、一萬元，它可以給你寫一篇文章說你在政治
    上是非常完美的人物，如果他在某方面沒有辦法達到他的目的的話，他下一篇文
    章出來他就亂寫」等語，業經原審法官於九十年四月二十六日會同自訴人及被告
    勘驗明確，並製有勘驗筆錄可證（見原審卷五十六頁），本院審之被告上開發言
    時機係緊接於該案被告聲請傳訊證人之後，而發言內容係質疑該名證人證詞憑信
    性而為陳述，發言目的係請求法官不必傳訊該名證人，故被告上開發言應認係保
    障其委託人之訴訟權利而為陳述，自屬因保護委託人合法之訴訟權利而為陳述。
    又被告上開發言時機並非隨性，亦未唐突不當，發言內容係質疑該名證人憑性性
    及作為證據調查方法之必要性，並非任意謾罵，故應認被告發言並無惡意，係基
    於自訴代理人職權，為保障自訴人合法訴訟權利所為之善意言論。
  (四)退步論之，本案被告基於自訴代理人身分，於公開法庭中，針對他造聲請傳訊之
    證人證詞憑信性及證據調查之必要性提出質疑，並請求審判長毋庸傳訊，此乃刑
    事訴訟法所賦予之正當權限，且其發言之時機並無不當，亦未超過正常訴訟行為
    之範圍，故縱認被告陳述之內容涉及本案自訴人名譽事項，又因恰有媒體記者在
    場，於隔日在各媒體刊載，而造成自訴人名譽受損，然被告主觀上應無將上開法
    庭內正當攻擊防禦事項內容散布於眾之不法意圖，故被告上開法庭內之陳述與刑
    法第三百十條第一項誹謗罪之構成要件亦有不符，尚不得以誹謗罪處罰之。此外
    復查無其他積極證據足資證明被告確有自訴人所指之犯行，其犯罪要屬不能證明
    。
四、原審調查後以被告之犯罪並不能證明，而為無罪之判決，核無違誤。自訴人上訴
    意旨仍執前詞，指摘原判決不當，並無理由，應予駁回。
五、據上論結，應依刑事訴訟法第三百六十八條，判決如主文。
中       華       民       國   九  十    年    十一     月   二十      日
                                臺灣高等法院臺中分院刑事第八庭
                                      審判長法  官  羅  得  村
                                            法  官  陳  毓  秀
                                            法  官  劉  榮  服
右正本證明與原本無異。
不得上訴。
                                            書記官  陳  俞  豪
中       華       民       國   九  十    年十一     月   二十一    日
                                                                        Ｋ


司法院資訊處製作；財團法人民間司法改革基金會備份。
